【裁判字號】    88,訴,223
【裁判日期】    890301
【裁判案由】    偽造文書
【裁判全文】
臺灣宜蘭地方法院刑事判決                          八十八年度訴字第二二三號
    公  訴  人  臺灣宜蘭地方法院檢察署檢察官
    被      告  丙○○
右列被告因偽造文書案件，經檢察官提起公訴 (八十八年度偵續一字第二號)，本院
判決如左：
    主  文
丙○○行使偽造私文書，足以生損害於公眾及他人，處有期徒刑柒月，緩刑伍年。
    事  實
一、丙○○於民國（下同）七十七年間，以新台幣（下同）二十萬元之價格，向告訴
    人甲○○購買坐落宜蘭縣壯圍鄉○○段五九五之一地號田地一筆 (下稱系爭田地
    ），因其尚未取得自耕能力證明而無法及時辦理所有權移轉登記。八十二年間，
    丙○○見土地價格暴漲甚多，為取得保障，竟以申辦所有權移轉登記為由，向甲○○取得印鑑證明書、戶籍謄本、國民身分證影本與土地所有權狀及以告訴人印
    鑑章預先蓋於空白土地登記申請書及抵押權設定契約書，於八十二年十一月十七
    日委由不知情之代書乙○○偽造土地登記申請書、土地 (建築改良物）抵押權設
    定契約書，以辦理以甲○○為債務人兼義務人，權利人為丙○○之新台幣 (下同
    ）三百萬元抵押權設定，並持向宜蘭縣宜蘭地政事務所辦理登記，使承辦公務員
    將此不實之事項登載於職務上所掌之土地登記簿上，足以生損害於甲○○及地政
    機關對地政管理之正確性；嗣經甲○○於八十六年間向地政機關申領土地登記簿
    謄本查閱，始發覺上情。
二、案經甲○○告訴臺灣宜蘭地方法院檢察署檢察官偵查起訴。
    理  由
一、訊據被告丙○○矢口否認右開犯行，辯稱：伊因為尚未取得自耕能力證明，無法
    過戶，為保障自己權益，才設定抵押權，告訴人甲○○賣土地時就說過土地既已
    賣給伊，伊要過戶給誰，要如何處理，隨便伊，辦理之證件亦是甲○○所交付云
    云。惟查：
（一）被告丙○○於七十七年間，以二十萬元向告訴人甲○○購買系爭土地之事實，
      有土地買賣契約書附卷為憑，並經證人王密、林毓麟於檢察官偵查中證述屬實
      ，雖告訴人甲○○以買賣契約尚未記載完成，否認雙方已以二十萬元成立買賣
      契約，惟上開買賣契約出賣人欄所按指紋，業經內政部警政署刑事警察局鑑定
      係甲○○之指紋無誤，有該局八十八年四月十五日局紋字第三八九號函附卷為
      憑，該買賣契約書應推定為真正，雖其記載不是很完整，但買賣係不要式契約
      ，原不以訂立書面契約為必要，是該契約僅是雙方是否有買賣之證明，尚非買
      賣成立之必要要件；參以甲○○在被告給付二十萬元後，即未再要求被告給付
      其他價金，並於八十二年間交付證件與被告辦理買賣過戶登記及系爭田地曾於
      七十四年間由甲○○設定抵押權十一萬七千元與第三人廖羅碧鳳，於七十七年
      間甲○○無力清償，始由被告以其給付之買賣價金，陪同甲○○，前往廖羅碧
      鳳處清償廖羅碧鳳等情，為甲○○所是認，並有土地登記簿謄本附卷足佐，是
      被告供稱其與甲○○係好朋友，甲○○為清償債務，始拜託伊購買系爭田地，
      總價二十萬元一節，堪信為真實；至宜蘭縣商業會鑑定七十七年間系爭田地價
      格為二百多萬，係未將系爭田地有三七五租約之條件納入估價，而土地有三七
      五租約存在，對土地之利用與處分影響至深，土地之價值即因而會大為低落，
      且七十七年正值房地產起飛，該鑑定亦未敘明其鑑定係地價飛漲前或飛漲後之
      價格，是該鑑定難以採認，綜合上情，應認被告確以二十萬元向甲○○購買系
      爭田地無誤。
（二）被告坦承於八十二年間某日以辦理系爭田地所有權移轉登記為由，向告訴人甲○○拿取印鑑證明書、戶籍謄本、國民身分證影本與土地所有權狀及以告訴人
      印鑑章預先蓋好空白土地登記申請書等文件等情，亦為告訴人甲○○所是認，
      堪信為真實。
（三）被告將上開取得之證件及文件，委由不知情之代書乙○○填載土地登記申請書
      及土地 (建築改良物)抵押權設定契約書，持向地政機關辦理系爭抵押權設定
      登記之事實，為被告所坦承，並有宜蘭地政事務所於八十八年十一月十七日收
      件20811號之土地登記申請書及土地 (建築改良物)抵押權設定契約書等影本附
      卷及證人乙○○到庭證述屬實，則被告係以告訴人交付其辦理系爭田地過戶之
      證件及蓋好印鑑章之空白文件，用以辦理系爭抵押權登記之事實，堪以認定。
（四）被告辯稱：甲○○賣土地時就說過土地既已賣給伊，伊要過戶給誰，要如何處
      理，隨便伊，故伊辦理系爭抵押權設定，並無偽造文書云云。經質之甲○○稱
      ：從未同意被告設定抵押權，伊只是同意被告辦理過戶事宜。縱認甲○○確曾
      對被告表示伊要如何處理，隨便伊，其真意當然亦是指過戶一事，可任由被告
      於任何時間辦理，或過戶給任何人而言；況系爭田地買賣價金是二十萬元，告
      訴人焉有可能同意被告設定三百萬元之抵押權；且抵押權係從屬權利，即先有
      債權存在，始有抵押權之設定，而系爭田地買賣，告訴人僅負過戶系爭田地所
      有權與被告之義務，其對被告並無三百萬元債務存在，其自無可能同意被告設
      定三百萬元抵押權，足認告訴人並未同意被告就系爭田地設定系爭抵押權，被
      告所為將使告訴人因而負有三百萬元債務，自有損及告訴人權益及地政機關對
      於職掌登記文書之正確性。綜上，被告未經告訴人同意，擅將告訴人交付辦理
      系爭田地產權移轉之證件及文件，用以辦理系爭抵押權，其盜用告訴人交付之
      上開證件及盜用告訴人交付之印章預先蓋於上開空白文件上，委由不知情之乙○○代書，偽造土地登記申請書及土地抵押權設定契約書，持向地政機關辦理
      抵押權設定登記之事證已明，犯行洵堪認定。
二、核被告所為，係犯刑法第二百十六條、第二百十條之行使偽造私文書罪及第二百
    十四條之使公務員登載不實罪。其所犯偽造私文書之行為，為行使之高度行為所
    吸收，不另論罪；其委由不知情之代書為上開犯行，係間接正犯；其所犯上開二
    罪，有方法結果之牽連關係，應依刑法第五十五條之規定，從一重之行使偽造私
    文書罪論處。爰審酌被告犯罪之動機，在擔保其買賣過戶之權益及其犯罪之手段
    、所生危害及犯罪後未能坦承等一切情狀，量處如主文所示之刑。被告前於七十
    八年間，雖曾受有期徒刑之宣告，但緩刑三年期間已滿，未經撤銷緩刑，此有臺
    灣高等法院檢察署刑案紀錄簡覆表在卷可稽，其刑之宣告失其效力，其經此教訓
    應知所警惕，當無再犯之虞，本院因認對其所宣告之刑以暫不執行為適當，爰併
    予宣告緩刑伍年，以啟自新。
據上論斷，應依刑事訴訟法第二百九十九條第一項前段，刑法第二百十六條、第二百
十條、第二百十四條、第五十五條、七十四條第一款、罰金罰鍰提高標準條例第一條
前段，判決如主文。
本案經檢察官吳慧蘭到庭執行職務
中      華      民      國     八十九     年      三     月     一      日
                                        臺灣宜蘭地方法院刑事庭
                                            法  官  林  美  治
右正本證明與原本無異。
如不服本判決，應於判決送達後十日內向本院提出上訴狀。（應附繕本）
                                            書記官  賴  宜  君
中      華      民      國     八十九     年      三     月     六      日
附錄本案論罪科刑法條全文
    刑法第二百十六條
行使第二百十條至第二百十五條之文書者，依偽造、變造文書或登載不實事項或使登
載不實事項之規定處斷。
    刑法二百十條
偽造、變造私文書，足以生損害於公眾或他人者，處五年以下有期徒刑。
    刑法第二百十四條
明知為不實之事項，而使公務員登載於職務上所掌之公文書，足以生損害於公眾或他
人者，處三年以下有期徒刑、拘役或五百元以下罰金。


司法院資訊處製作；財團法人民間司法改革基金會備份。
